【裁判字號】    98,家再,2
【裁判日期】    980508
【裁判案由】    確認婚姻關係不成立
【裁判全文】
臺灣高等法院民事判決                   98年度家再字第2號
再審  原告  丙○○
訴訟代理人  乙○○律師
再審  被告  甲○○
上列當事人間因確認婚姻關係不成立事件，再審原告對於中華民
國96年12月19日臺灣桃園地方法院96年度家訴字第84號、97年10
月28日本院97年度家上字第92號確定判決，提起再審之訴，本院
判決如下：
  主  文
再審之訴駁回。
再審訴訟費用由再審原告負擔。
  事實及理由
一、本件再審原告起訴主張：按民國（下同）74年6月3日修正公
    布之民法第982條第2項規定：「經依戶籍法為結婚之登記者
    ，推定其已結婚」，乃係就程序上移轉舉證責任所為之特別
    規定，最高法院著有86年度臺上字第145號判決（再審原告
    誤植為判例）。本件兩造間既已依戶籍法規定於77年10月1
    日辦妥結婚登記，自應推定已結婚，再審被告如否認兩造已
    結婚，依上開規定，即應由其負舉證責任，乃前訴訟程序僅
    以再審原告所舉證人不足以證明兩造間有舉行公開儀式，即
    為再審原告敗訴之判決，殊與證據法則有違；復按民法第98
    2條所謂公開儀式，只須結婚當事人舉行定式之禮儀，使不
    特定人得以共見共聞，認識其為結婚為已足，至於當時鋪排
    穿戴為何，在非所問。兩造於83年5月10中午在再審原告家
    中設喜宴1桌，席間介紹人時子淨（原名：時玉芬）有介紹
    新郎、新娘如何認識、交往，且參與喜宴者均瞭解該喜宴係
    表達兩造結為夫妻之意義等情，業據證人楊鈞凱（原名：楊
    義雄）、時子淨及時黃美秀等於臺灣桃園地方法院（下稱桃
    園地院）審理時供證屬實，依前開判決意旨，足見兩造間之
    結婚有舉行公開儀式，惟桃園地院96年度家訴字第84號及本
    院97年度家上字第92號確定判決（下稱原確定判決），竟以
    結婚當日再審被告未盛裝打扮，再審原告亦未照相或錄影留
    念，實難相信兩造於83年5月10日曾舉行結婚儀式，顯然牴
    觸上揭最高法院判決意旨，而有民事訴訟法第496條第1項第
    1款「適用法規顯有錯誤」之再審事由，為此提起再審之訴
    ，聲明：(一)桃園地院96年度家訴字第84號與本院97年度家上
    字第92號確定判決均廢棄；(二)上開廢棄部分，再審被告在前
    程序第一審之訴駁回；(三)再審及前程序第一、二審訴訟費用
    均由再審被告負擔。
二、本院調取原確定判決全卷卷宗，係查明再審原告提起本件再
    審之訴，有無遵守民事訴訟法第500條關於再審期間之規定
    合先敘明。
三、按「第二審法院就該事件已為本案判決者，對於第一審法院
    之判決不得提起再審之訴」，民事訴訟法第496條第3項定有
    明文。本件再審原告就桃園地院96年度家訴字第84號第一審
    確定判決提起再審之訴，惟再審原告於前訴訟程序因不服該
    第一審判決，提起上訴，已經原確定判決駁回再審原告之上
    訴等情，有原確定判決影本可按，是第二審法院就上開桃園
    地院96年度家訴字第84號事件已為本案判決，揆諸前開規定
    ，對於第一審法院之判決即不得提起再審之訴，乃再審原告
    就不得提起再審之訴之桃園地院96年度家訴字第84號第一審
    確定判決提起再審之訴，為不合法，應予駁回。
四、次按適用法規顯有錯誤者，得以再審之訴對於確定終局判決
    聲明不服，民事訴訟法第496條第1項第1款定有明文。所謂
    「適用法規顯有錯誤」，係指確定判決所適用之法規顯然違
    背法規，或與司法院尚有效之大法官會議之解釋，或最高法
    院尚有效之判例顯然違反者而言（最高法院57年臺上字第10
    91號、60年臺再字第170號判例參照），及消極的不適用法
    規亦包括在內（司法院大法官會議釋字第177號解釋意旨參
    照），但不包括認定事實錯誤、取捨證據失當之情形在內（
    最高法院80年臺上字第1326號、63年臺上字第880號判例意
    旨參照）。至於法律上見解之歧異，再審原告對之縱有爭執
    ，要難謂為適用法規錯誤，而據為再審之理由（最高行政法
    院62年度判字第610號判例意旨參照）。
五、經查，再審原告主張原確定判決有違反最高法院86年度臺上
    字第145號判決意旨部分，因該最高法院判決並非現存有效
    之判例，縱原確定判決之法律見解與該判決歧異，要與民事
    訴訟法第496條第1項第1款所謂適用法規顯有錯誤情形有間
    ，是再審原告主張：原確定判決違反最高法院86年度臺上字
    第145號判決意旨，顯有適用法規錯誤之再審事由云云，即
    無可取。又再審原告另以：原確定判決認再審原告所舉證人
    不足以證明兩造間有舉行結婚之公開儀式，並竟以結婚當日
    再審被告未盛裝打扮，再審原告亦未照相或錄影留念，實難
    相信兩造於83年5月10日曾有結婚儀式，而為再審原告敗訴
    之判決，顯與證據法則有違云云，惟此係屬於法院取捨證據
    、認定事實之職權，揆之前開說明，自與適用法規顯有錯誤
    情形無關，不能認為具有再審事由。
六、從而，原確定判決既無適用法規顯有錯誤之情形，則再審原
    告依民事訴訟法第496條第1項第1款規定，提起本件再審之
    訴，顯無理由，本院爰不經言詞辯論，逕以判決駁回之。
七、據上論結，本件再審之訴一部為不合法，一部為顯無理由，
    依民事訴訟法第496條第3項、第502條第2項、第78條，判決
    如主文。
中    華    民    國    98    年    5     月    8     日
                  民事第十五庭
                      審判長法  官  林恩山
                            法  官  黃國忠
                            法  官  郭松濤
正本係照原本作成。
如不服本判決，應於收受送達後20日內向本院提出上訴書狀，其
未表明上訴理由者，應於提出上訴後20日內向本院補提理由書狀
（均須按他造當事人之人數附繕本）上訴時應提出委任律師或具
有律師資格之人之委任狀；委任有律師資格者，另應附具律師資
格證書及釋明委任人與受任人有民事訴訟法第466條之1第1項但
書或第2項（詳附註）所定關係之釋明文書影本。
中    華    民    國    98    年    5     月    11    日
                             書記官  方素珍
附註：
民事訴訟法第466條之1（第1項、第2項）：
對於第二審判決上訴，上訴人應委任律師為訴訟代理人。但上訴
人或其他法定代理人具有律師資格者，不在此限。
上訴人之配偶、三親等內之血親、二親等內之姻親，或上訴人為
法人、中央或地方機關時，其所屬專任人員具有律師資格並經法
院認為適當者，亦得為第三審訴訟代理人。


司法院資訊處製作；財團法人民間司法改革基金會備份。
